【裁判字號】    95,交聲,1462
【裁判日期】    951121
【裁判案由】    交管條例聲異
【裁判全文】
臺灣板橋地方法院交通事件裁定        95年度交聲字第1462號
原處分機關  臺北市交通事件裁決所
異  議  人
即受處分人  甲○○
上列異議人即受處分人因違反道路交通管理處罰條例案件，對於
臺北市交通事件裁決所於民國九十五年八月七日所為之處分（案
號：北市裁四字第裁二二－ＡＥＢ八五○五二一號），聲明異議
，本院裁定如下：
    主  文
原處分撤銷。
甲○○汽車駕駛人，駕駛汽車經測試檢定酒精濃度超過規定標準
，吊扣駕駛執照壹年。
    理  由
一、原處分意旨略以：受處分人即異議人甲○○於民國九十五年
    四月六日二十三時五十二分許，駕駛車牌號碼ＪＴＥ－一五
    六號重型機車，行經臺北市中正區○○○路時，因酒精濃度
    超過標準（呼氣酒精濃度值為每公升零點九九毫克），違反
    道路交通管理處罰條例第三十五條第一項第一款之規定，經
    臺北市政府警察局中正第二分局南海路派出所警員掣開第Ａ
    ＥＢ八五○五二一號舉發違反道路交通管理事件通知單（下
    稱舉發通知單）當場舉發；嗣因受處分人逾越應到案期限三
    十日以上未繳納罰鍰，復經原處分機關於九十五年八月七日
    以北市裁四字第裁二二－ＡＥＢ八五○五二一號裁決書，裁
    處異議人罰鍰新臺幣（下同）五萬二千五百元等語。
二、聲明異議意旨詳如附件聲明異議狀之記載。
三、按九十四年二月五日公布、九十五年二月五日施行之行政罰
    法第一條明文規定「違反行政法上義務而受罰鍰、沒入或其
    他種類行政罰之處罰時，適用本法。但其他法律有特別規定
    者，從其規定」，足認行政罰法係屬行政罰之基本法，而道
    路交通管理處罰條例本質上係屬行政罰而非刑罰，此由該條
    例中就交通違規行為所定法律效果包括罰鍰、吊扣證照裁罰
    等行政罰觀之甚明（參照行政罰法第一條、第二條將罰鍰、
    吊扣證照處分均定為行政罰），是以，該條例因本身未設有
    法律變更比較之規定，自應適用行政罰法之規定。又按行為
    後法律或自治條例有變更者，適用行政機關最初裁處時之法
    律或自治條例；但裁處前之法律或自治條例有利於受處罰者
    ，適用最有利於受處罰者之規定，行政罰法第五條定有明文
    。本件異議人即受處分人行為後，九十四年十二月二十八日
    修正公布之道路交通管理處罰條例第三十五條，業於九十五
    年七月一日施行，經比較新舊法，該條第一項第一款構成要
    件及裁罰均屬相同，依上開行政罰法第五條規定，本件違規
    行為自應適用行政機關最初裁處時之法律即修正前道路交通
    管理處罰條例第三十五條第一項第一款規定論處。
四、次按汽車駕駛人飲用酒類或其他類似物後其吐氣所含酒精濃
    度超過每公升零點二五毫克或血液中酒精濃度超過百分之零
    點零五以上者，不得駕車，道路交通安全規則第一百十四條
    第二款定有明文。又汽車駕駛人，駕駛汽車經測試檢定有酒
    精濃度超過規定標準者，處新臺幣一萬五千元以上六萬元以
    下罰鍰，並當場移置保管其車輛及吊扣其駕駛執照一年，道
    路交通管理處罰條例第三十五條第一項第一款亦有明文。
五、再按前揭公佈施行之行政罰法第二十六條規定：「一行為同
    時觸犯刑事法律及違反行政法上義務規定者，依刑事法律處
    罰之。但其行為應處以其他種類行政罰或得沒入之物而未經
    法院宣告沒收者，亦得裁處之。前項行為如經不起訴處分或
    為無罪、免訴、不受理、不付審理之裁判確定者，得依違反
    行政法上義務規定裁處之。」此即所謂一事不二罰之原則。
    究其立法目的，係因一行為同時觸犯刑事法律及違反行政法
    上義務規定時，由於刑罰與行政罰同屬對不法行為之制裁，
    而刑罰之懲罰作用較強，故依刑事法律處罰，即足資警惕時
    ，實無一事二罰再處行政罰之必要，且刑事法律處罰，由法
    院依法定程序為之，較符正當法律秩序，應予優先適用，職
    是，因同時觸犯刑事法律及違反行政法上義務規定之行為，
    行政機關得否科以與刑罰相類之行政罰處罰，端視該行為之
    刑事訴追或審判程序終局結果而定，在刑事訴追、審判程序
    尚未終局確定前，行政機關自不得逕予裁罰，至於沒入或其
    他種類行政罰，因兼具維護公共秩序之作用，為達行政目的
    ，行政機關仍得併予裁處。又此所稱「其他種類行政罰」，
    係指違反行政法上之義務應受「裁罰性」之「不利處分」而
    言，依行政罰法第二條規定，應包括限制或禁止行為之吊扣
    證照處分在內。
六、而觸犯刑事法律之犯罪行為，除得經檢察官之起訴，並由法
    院審理後，為有罪科刑、無罪、免訴、不受理、不付審理之
    裁判外，如檢察官認該行為所涉為死刑、無期徒刑或最輕本
    刑三年以上有期徒刑以外之罪，於參酌刑法第五十七條所列
    事項及公共利益之維護，認以緩起訴為適當者，得定一年以
    上三年以下之緩起訴期間為緩起訴處分，並同時命被告為一
    定之金錢給付，因該金錢給付係附隨於緩起訴處分之負擔，
    性質上並非刑罰，核與前開行政罰第二十六條所稱一事不二
    「罰」之要件不合，受緩起訴處分之人自不得以其已履行該
    緩起訴處分所命之金錢給付為由，援引上開行政罰法第二十
    六條之規定，主張就同一行為免受行政罰。然因經檢察官為
    「緩起訴」處分者，於「緩起訴」之猶豫期間內，檢察官可
    對其持續觀察，若認其顯無反省警惕之情或根本欠缺反省警
    惕之能力（即符合刑事訴訟法第二百五十三條之三第一項所
    列三款情形）者，得依職權或依告訴人之聲請，將「緩起訴
    」處分撤銷，並依法追訴，法院則得依審理結果，為有罪科
    刑之裁判，亦即在緩起訴處分之猶豫期間內，刑事訴追程序
    仍未終局確定，此與不起訴處分確定後，刑事訴追程序終結
    ，檢察官原則上不得就同一行為再行起訴之法律效果迥異，
    是以，緩起訴處分自不得類推不起訴處分，而適用行政罰法
    第二十六條第二項之規定。從而，經檢察官為緩起訴處分之
    行為，如同時違反行政法上義務之規定，在緩起訴處分於猶
    豫期間期滿前，因刑事訴追程序尚未確定終結，行為人仍有
    因緩起訴遭撤銷而受刑事追訴處罰之可能，此時行政機關若
    逕行依法行政裁罰，毋寧將使行為人有同時遭受行政處罰及
    刑事處罰之可能，因此參酌行政罰法第二十六條之立法意旨
    ，違反行政法上義務之行為，若同時亦經檢察官另為緩起訴
    處分時，行政機關應待緩起訴處分實質確定（即緩起訴猶豫
    期間經過而未經撤銷）後，因行為人已最終確定免於受刑事
    處罰時，行政機關方得為與刑罰相類之罰鍰處分。
七、經查：
    (一)異議人對其於九十五年四月六日二十三時五十二分許，駕
      駛車牌號碼ＪＴＥ－一五六號重型機車，行經臺北市中正
      區○○○路時，有酒精濃度超過標準（呼氣酒精濃度值為
      每公升零點九九毫克）之違規行為，並不爭執，復有臺灣
      板橋地方法院檢察署檢察官緩起訴處分書影本一份附卷可
      稽，此部分事實，堪以認定。
    (二)惟異議人上開酒後駕車之行為，因同時犯刑法第一百八十
      五條之三之公共危險罪，業經臺灣板橋地方法院檢察署檢
      察官於九十五年五月十二日以九十五年度偵字第八六○一
      號為緩起訴處分，並於同年六月六日確定，緩起訴期間為
      一年（九十五年六月六日至九十六年六月五日），有上開
      緩起訴處分書及臺灣高等法院被告前案紀錄表各一份在卷
      可參。惟因該緩起訴期間尚未屆滿，該緩起訴尚無實質確
      定力，是依行政罰法第二十六條第二項之反面解釋，原處
      分機關自不得於緩起訴實質確定前，逕予裁處罰鍰之處分
      。但原處分機關卻於九十五年八月七日即裁處異議人應罰
      鍰五萬二千五百元，依前揭說明，即屬違反一事不兩罰之
      原則，要非可採；且上開緩起訴處分目前仍未實質確定，
      本院自亦無從予以裁罰。從而，原處分機關逕依修正前道
      路交通管理處罰條例第三十五條第一項第一款規定裁處異
      議人罰鍰五萬二千五百元，顯與行政罰法第二十六條第二
      項之規定意旨有違，難認允當，自應由本院原處分撤銷。
      原處分機關應嗣前揭緩起訴處分是否確定後，再為是否裁
      罰之決定，併此指明。
八、綜上所述，異議人確有前揭違規行為，原處分機關依據修正
    前道路交通管理處罰條例第三十五條第一項第一款規定，裁
    處異議人罰鍰五萬二千五百元，顯有違誤，異議人之異議為
    有理由。惟按汽車駕駛人，駕駛汽車經測試檢定有酒精濃度
    超過規定標準者，依上開條文規定除裁處罰鍰外，並應吊扣
    其駕駛執照一年。原處分機關對於異議人前揭違規情形，漏
    未援引上開規定裁處異議人吊扣駕駛執照，尚有未當。至吊
    扣駕駛執照之處分，揆諸前揭說明，屬行政罰法所稱其他種
    類行政罰，依同法第二十六條但書規定，與刑事處罰尚不生
    一事不二罰之問題，自得併予裁處之。爰依道路交通案件處
    理辦法第二十條前段規定，將原處分撤銷；另依修正前道路
    交通管理處罰條例第三十五條第一項第一款之規定，自為裁
    定如主文所示。
九、據上論斷，應依修正前道路交通管理處罰條例第三十五條第
    一項第一款，道路交通案件處理辦法第二十條，裁定如主文
    。
中    華    民    國    95    年    11    月    21    日
                    交通法庭    法  官  絲鈺雲
以上正本證明與原本無異
如不服本裁定應於送達後5日內向本院提出抗告狀
                                書記官  蔡美如
中    華    民    國    95    年    11    月    22    日


司法院資訊處製作；財團法人民間司法改革基金會備份。
